【裁判字號】    87,重上更(一),38
【裁判日期】    970924
【裁判案由】    損害賠償
【裁判全文】
臺灣高等法院民事判決              87年度重上更(一)字第38號
上  訴  人    偉仲企業股份有限公司
法定代理人    曾萬俊
上  訴  人    頂石股份有限公司
法定代理人    丁○○
上  訴  人    偉旭有限公司
法定代理人    丙○○
上  訴  人    浩集有限公司
法定代理人    丁○○
上 列 四人
共      同
訴訟代理人    馮志剛律師
              簡肇盈律師
被  上訴人    羅時企業有限公司
兼  法  定
代  理  人    甲○○      住臺北市○○路4巷15弄11號4樓
上 列 二人
共      同
訴訟代理人    史馨律師
複  代理人    林元祥律師
上列當事人間損害賠償事件，上訴人對於中華民國83年2 月25日
臺灣臺北地方法院82年度重訴字第114 號第一審判決提起上訴，
經最高法院發回更審，本院於97年9 月10日言詞辯論終結，判決
如下：
    主      文
原判決關於駁回上訴人後開第二、三、四、五項之訴部分，及該
部分假執行之聲請，暨訴訟費用之裁判均廢棄。
被上訴人甲○○應給付上訴人偉仲企業股份有限公司新臺幣壹佰
陸拾肆萬柒仟零伍拾伍元，及自民國八十二年二月十三日起至清
償日止，按週年利率百分之五計算之利息。
被上訴人甲○○應給付上訴人頂石股份有限公司新臺幣壹佰柒拾
玖萬伍仟柒佰陸拾元，及自民國八十二年二月十三日起至清償
日止，按週年利率百分之五計算之利息。
被上訴人甲○○應給付上訴人偉旭有限公司新臺幣玖拾萬貳仟伍
佰玖拾柒元，及自民國八十二年二月十三日起至清償日止，按週
年利率百分之五計算之利息。
被上訴人甲○○應給付上訴人浩集有限公司新臺幣伍拾柒萬仟
零柒拾捌元，及自民國八十二年二月十三日起至清償日止，按週
年利率百分之五計算之利息。
其餘上訴駁回。
第一、二審及發回前第三審訴訟費用由被上訴人甲○○負擔百分
之二十五，餘由上訴人偉仲企業股份有限公司、頂石股份有限公
司、偉旭有限公司、浩集有限公司依序負擔百分之三十、百分之
二十九、百分之十一、百分之五。
本判決第二、三、四、五項於上訴人偉仲企業股份有限公司、頂
石股份有限公司、偉旭有限公司、浩集有限公司依序以新臺幣伍
拾伍萬元、陸拾萬元、拾壹萬元、貳拾萬元，或同面額之第一
商業銀行可轉讓定期存單為被上訴人甲○○供擔保後，得假執行
。但被上訴人甲○○如依序以新臺幣壹佰陸拾肆萬柒仟零伍拾伍
元、壹佰柒拾玖萬伍仟柒佰陸拾元、玖拾萬貳仟伍佰玖拾柒元
、伍拾柒萬仟零柒拾捌元為上訴人偉仲企業股份有限公司、頂
石股份有限公司、偉旭有限公司、浩集有限公司預供擔保，得免
為假執行。
    事實及理由
壹、程序方面：
一、上訴人偉仲企業股份有限公司（下稱偉仲公司）之法定代理
    人，已由丙○○變更為曾萬俊；上訴人偉旭有限公司（下稱
    偉旭公司）之法定代理人，已由乙○○變更為丙○○，有公
    司變更登記事項卡在卷可稽（見本院卷(三)第189 頁至第190
    頁、第264 頁至第265 頁），並由其等分別具狀聲明承受訴
    訟（見本院卷(三)第198頁、第263頁），依民事訴訟法第170
    條、第175條第1項規定，其等聲明承受訴訟，並無不合，應
    予准許。
二、被上訴人羅時企業有限公司（下稱羅時公司）於民國（下同
    ）90年11月8 日經撤銷公司登記（見本院卷(三)第38頁），依
    公司法第113 條準用同法第79條前段規定，應以全體股東為
    清算人。又被上訴人羅時公司之法定代理人郭葉雲於訴訟中
    之87年11月21日死亡，被上訴人羅時公司之全體股東兼郭葉
    雲之繼承人甲○○、郭上鯤、郭上平及楊小珍等（見本院卷
    (三)第39頁、第93頁至第95頁）共同推舉被上訴人甲○○為清
    算人續行被上訴人羅時公司之清算事務，有協議書附卷可憑
    （見本院卷(三)第132 頁），並由其具狀聲明承受訴訟（見本
    院卷(三)第134 頁），依公司法第79條但書、第8 條第2 項、
    民事訴訟法第170 條、第175 條第1 項規定，其聲明承受訴
    訟，並無不合，亦應予准許。
三、按法院因不甚礙被告之防禦及訴訟之終結，而許訴之變更或
    追加之裁判，不得聲明不服，民事訴訟法第258 條定有明文
    。此項規定依民事訴訟法第463 條規定，於第二審程序準用
    之。本件上訴人於82年2 月6 日向原審法院起訴時係依侵權
    行為之法律關係向被上訴人請求損害賠償（見原審卷第6 頁
    背面），嗣於82年4 月27日以民事陳報狀追加依公司法第32
    條、第34條及民法第562 條、第563 條之規定為訴訟標的（
    見原審卷第60頁背面）。原審法院已就該等訴訟標的為實體
    上審究，並於理由欄二、敘明「揆諸上開說明，被告等（即
    被上訴人）自不負連帶賠償責任，從而原告等（即上訴人）
    依民法第184 條、第185 條所定侵權行為法則及民法第562
    條、第563 條、公司法第32條、第34條規定請求被告等連帶
    賠償如訴之聲明所示，即非正當，應予駁回。」，顯已認該
    訴之追加無礙被告之防禦及訴訟之終結而予准許並為裁判，
    被上訴人要無在第二審程序再予爭執之餘地（最高法院46年
    臺上字第548 號判例意旨參照）。
貳、實體方面：
一、上訴人主張：上訴人偉仲公司、頂石股份有限公司（下稱頂
    石公司）、偉旭公司及浩集有限公司（下稱浩集公司）為家
    族性關係企業（以下合稱上訴人公司），並設於同一樓層，
    以經營製帽外銷為業務。被上訴人甲○○任職上訴人公司業
    務經理（雖係登記為上訴人頂石公司經理，惟所執行業務範
    圍包括全部上訴人公司）期間，原應戮力舒解訂單至各代工
    戶，竟自79年間起，為圖不法之利益，利用職務之便，夥同
    上訴人公司已離職員工即原審共同被告劉陽春（上訴人公司
    前對劉陽春提起背信等刑事訴訟，經本院刑事庭以92年度重
    上更(五)字第19號判決劉陽春無罪，上訴人公司已於93年12月
    30日本院準備程序中撤回對劉陽春之訴訟〔見本院卷(二)第42
    頁〕），竊取上訴人公司之樣品、材料、客戶往來信件及商
    業機密文件，供被上訴人甲○○投資設立之被上訴人羅時公
    司（登記負責人為被上訴人甲○○之母郭葉雲）使用，被上
    訴人甲○○並於與IMPACT、AQUARIUS、SUNRIC、PROSPEROUS
    、PIONEER 等上訴人公司之客戶接洽業務時，故意報較高價
    格及較長之交貨期，並允諾較高之佣金，使上開客戶不願向
    上訴人公司購買，被上訴人甲○○再將被上訴人羅時公司介
    紹予上開客戶，而將上開客戶訂單轉至被上訴人羅時公司，
    致上訴人公司之高開發費用為被上訴人羅時公司所利用（被
    上訴人甲○○所用方式為：客戶栗原公司〔SUNRIC〕為上訴
    人偉仲公司已有4、5年生意往來之客戶，被上訴人甲○○及
    劉陽春利用在上訴人公司任職期間，將栗原公司之電話、傳
    真號碼、地址、公司主要負責人、主要購買產品之情況、訂
    單匯3%佣金予MR.KURIHARA 之慣例、訂單需求及各型帽子之
    製作明細要求〔此次栗原公司擬訂購1,130打帽子，西元199
    2 年1 月10日交貨〕等資料，傳真予被上訴人羅時公司之唐
    文瑾，囑唐文瑾於翌日撥打國際電話至日本栗原公司找MR.K
    UR IHARA，請精通日語之「潘老爹」向栗原公司訛稱：其為
    唐文瑾之配偶，栗原公司上開訂單被上訴人羅時公司於西元
    1991年12月底即可出貨，被上訴人羅時公司將先行打樣品，
    並促驗貨人員注意品質，及匯出5%至6%之佣金，惟不可讓上
    訴人偉仲公司知悉，被上訴人甲○○再向栗原公司稱上訴人
    偉仲公司於西元1992年2 月底始能交貨，並推薦被上訴人羅
    時公司，謂被上訴人羅時公司之品質及交貨期皆優於上訴人
    偉仲公司，價格卻可低於上訴人偉仲公司，且可提供5%至6%
    佣金）。被上訴人甲○○以上訴人公司之報價基礎再低美金
    0.05元之價格、較高之佣金，及上訴人公司無法如期交貨等
    條件，奪取上訴人公司之客戶，並令上訴人公司員工為異常
    之公休，顯有侵權行為及違反競業禁止義務之行為。而被上
    訴人羅時公司嗣經與上訴人公司之客戶IMPACT、AQUARIUS、
    SUNRIC、PROSPEROUS、PIONEER 等成立之買賣契約，金額達
    美金923 萬5,867 元（上訴狀誤載為923 萬5,869 元，包括
    偉仲公司美金335 萬1,555 元、頂石公司美金529 萬4,730
    元、偉旭公司美金39萬1,675 元、浩集公司美金19萬7,907
    元〔以上均元以下四捨五入〕，各次買賣詳如附表一(1)、(2)
    、(3)、附表二、附表三及附表四所示），銷售量達312 萬2,
    839 頂（帽）。以帽業界通常之3 成利潤及匯率26元（交易
    當時之匯率為28元）計算，被上訴人自上訴人偉仲公司、頂
    石公司、偉旭公司、浩集公司所獲取之不法利益，依序為新
    臺幣（以下未註記美金者均同）2,614 萬2,129 元、4,129
    萬8,894 元、305 萬5,065 元、154 萬3,675 元（依劉陽春
    於80年9 月25日及81年4 月8 日分別以上訴人公司信紙，書
    寫所安排之被上訴人羅時公司訂單明細表，其中被上訴人羅
    時公司80年至81年7 月12日之訂單計33張，「訂單明細表」
    第1 欄DATE為被上訴人羅時公司向客戶接下訂單之日期；第
    2 欄P.O.NO為訂單編號，被上訴人羅時公司係使用SC編號；
    第3 欄DESIGN NO 為帽子設計型式編號；第4 欄CUSTOMERS
    STYLE NO為客戶型式號；第5 欄PRICE 係以美金為單位之銷
    售價格；第6 欄TERM為廠價，係被上訴人羅時公司將訂單發
    予代工戶之新臺幣成本價格。依該訂單明細91010、91011之
    訂單編號為例，美金1.65元乘以匯率26，再乘以1 打之銷售
    價格為514.8 元，而廠價即成本為1 打350 元，可見利潤已
    逾3 成。雖然財政部所核定營利事業所得額同業利潤標準之
    毛利率為21% ，惟仍應以3 成利潤計算始為允當）。又上訴
    人公司於81年11月6 日對被上訴人甲○○提出涉嫌業務侵占
    、竊盜、背信等犯行之告訴，引導員警至被上訴人羅時公司
    進行搜索，扣得兩箱證物，再於81年11月27日聲請假扣押被
    上訴人之財產，並於82年2 月6 日提起本件訴訟。因扣得之
    證物皆存放於臺灣臺北地方法院檢察署，上訴人公司於82年
    4 月1 日聲請原審法院調閱扣押之證物，俾詳細估算損害賠
    償之額度及範圍，經詳閱有關證物後，始知悉被上訴人甲○
    ○尚違反競業禁止義務，乃於82年4 月27日具狀主張介入權
    之行使。自上訴人公司知悉被上訴人有違反競業禁止行為時
    起，至上訴人公司主張行使介入權，未逾1 個月。爰依民法
    第184 條、第185 條、第562 條、第563 條及公司法第32條
    、第34條之規定，求為命：被上訴人應連帶依序給付上訴人
    偉仲公司、頂石公司、偉旭公司、浩集公司770 萬630 元、
    770 萬630 元、305 萬5,065 元、154 萬3,675 元，及均自
    起訴狀繕本送達之翌日起至清償日止，按週年利率5%計算之
    利息。（原審為上訴人敗訴之判決，上訴人不服，提起上訴
    ），並上訴聲明：(一)原判決廢棄。(二)被上訴人應連帶依序給
    付上訴人偉仲公司、頂石公司、偉旭公司、浩集公司770 萬
    630 元（其餘1,844萬1,499元另案起訴請求）、770萬630元
    （其餘3,359 萬8,264 元另案起訴請求）、305萬5,065元、
    154 萬3,675 元，及均自起訴狀繕本送達之翌日起至清償日
    止，按週年利率5%計算之利息。(三)願供現金或同面額之第一
    商業銀行可轉讓定期存單為擔保，請准宣告假執行。
二、被上訴人則以：(一)上訴人公司之介入請求權已罹於2 個月時
    效。(二)被上訴人甲○○於任職上訴人偉仲公司期間，經常加
    班，持有上訴人偉仲公司各項客戶往來信函、報價明細及生
    產成本分析等資料，放置於晚上上班之被上訴人羅時公司，
    不足為奇。(三)被上訴人羅時公司之負責人為郭葉雲，業務經
    理為林孫章及唐文瑾，被上訴人甲○○僅為股東之一，從未
    將上訴人偉仲公司之新開模帽型交予劉陽春。被上訴人羅時
    公司已於90年11月8 日撤銷登記而不存在，負責人郭葉雲亦
    已死亡，被上訴人甲○○並不清楚被上訴人羅時公司存在期
    間交易之客戶、金額為何，相關資料亦無從覓尋，並否認有
    為上訴人公司報價較高之情事。(四)被上訴人甲○○雖曾擔任
    上訴人公司之業務經理，惟業務上級尚有副總經理督導，業
    務下級則有業務人員協助處理訂單，另有會計室人員查核報
    價，交貨日期係由廠務副總及廠長決定，被上訴人甲○○無
    法擅自決定即回絕訂單。且被上訴人甲○○係業務人員，職
    責為努力配合新客戶找尋合適之印花布廠，將細節談妥並排
    出交布時間，再與上訴人公司之廠務主管商談交期，乃因上
    訴人偉仲公司廠務洪廠長堅持照廠銷協議之交期排法，與業
    務不相干。其中栗原公司於80年10月間擬下單1,000 餘打予
    上訴人偉仲公司，要求於81年1 月10日交貨，而上訴人偉仲
    公司無法交貨，係因下單至出貨不足90日，不符合洪廠長與
    業務間之協調。而上訴人偉仲公司於80年11、12月間因美方
    配額如無法於同年12月31日用完，將遭政府沒收，該段時間
    僅出美方之訂貨，且須日夜趕貨，非美地區訂單均排在81年
    1 月底至2 月間出貨。(五)上訴人偉仲公司於80及81年間曾發
    生異常公休，乃因：物料採購進廠時間與繡片、帽身合片進
    廠時間無法配合、廠務主管將臺灣工廠訂單挪至大陸生產而
    造成臺灣工廠工作無法銜接所致。(六)上訴人公司與被上訴人
    羅時公司之客源重覆，乃商場競爭之結果，被上訴人甲○○
    並無奪取上訴人公司客戶及成立買賣之事實，且上訴人公司
    之客戶，均在商場多年，不可能受騙，自不構成侵權行為。
    (七)上訴人公司未能提出被上訴人羅時公司之出貨紀錄、收款
    紀錄及經客戶簽名之銷貨確認書（S/C ），無從證明被上訴
    人羅時公司已與客戶成立買賣契約並出貨獲利。(八)劉陽春習
    慣用橫格紙作業，純因方便而使用上訴人偉仲公司現有之橫
    格紙作為計算紙用，其中第5 欄PRICE 為擬向客戶提出之報
    價，客戶多數會殺價1 成至2 成；廠價第6 欄為自行估價用
    ，廠方會依未算入之細節或工程之難易度，而要求價格上之
    差異，多數要求加價而非減價，幅度約為估價之1 成至2 成
    ；每張訂單都需付買方或採購人員佣金，習慣上約成交價之
    5%至10% 。國際貿易習慣上用信用狀交易，其間涉及雙方銀
    行之手續費2%（通常由賣方支付）、保險費2%及運費（一般
    為海運3%，若有延遲交貨，則為空運費10% ），當時紡織品
    配額費之公開買賣價約每打30元至60元，且臺灣地區之廠價
    多為廠邊交貨，即不含由工廠貨運車至基隆/ 高雄碼頭之內
    陸費及海關之報關費用，此多由出貨之貿易商支付，約1%至
    2%。而紡織品拓展協會及國貿局於出貨後向出貨者收取拓展
    費約0.5%至1%，可見一般製帽業者於訂單順利出貨後真正之
    純利約為3%至5%（稅前），上訴人公司主張業績受有3 成利
    潤之損害，係屬所失利益之消極損害，依民法第216 條第2
    項規定，上訴人公司應負舉證責任等語，資為抗辯。並答辯
    聲明：(一)上訴駁回。(二)願供擔保請准宣告免為假執行。
三、本院依職權向臺灣臺北地方法院檢察署調閱被上訴人甲○○
    、劉陽春背信等刑事案全卷。
四、兩造不爭執之事項：
  (一)上訴人公司為家族性關係企業，以經營製帽外銷為業務，被
    上訴人甲○○於離職前，擔任上訴人公司之業務經理，並因
    侵占、背信罪，經本院刑事庭以89年度重上更(三)字第50號刑
    事判決判處有期徒刑6 月，如易科罰金，以銀元300 元折算
    1 日確定。
  (二)被上訴人甲○○原係被上訴人羅時公司之董事，於被上訴人
    羅時公司之法定代理人郭葉雲死亡後，經被上訴人羅時公司
    （於90年11月8 日撤銷公司登記）之全體股東共同推舉續行
    被上訴人羅時公司之清算事務。
五、按民法第184 條所規定之侵權行為類型，均適用於自然人之
    侵權行為，被上訴人羅時公司為法人自無適用之餘地。民法
    第185 條規定之共同侵權行為，亦同。至於法人侵權行為，
    則須以其董事或其他有代表權人，因執行職務所加於他人之
    損害，法人始依民法第28條之規定與行為人連帶負賠償之責
    任（最高法院95年度臺上字第338 號判決意旨參照）。本件
    上訴人主張被上訴人羅時公司與被上訴人甲○○對上訴人共
    同為侵權行為，依民法第184 條、第185 條規定，應與被上
    訴人甲○○連帶負損害賠償責任云云，顯與上開實務見解有
    違，上訴人此部分之主張即屬無據，不應准許。原審就此部
    分為上訴人敗訴之判決，理由雖有不同，惟其結論並無二致
    ，應予維持。上訴意旨指摘原判決此部分為不當，求予廢棄
    改判，為無理由，應予駁回。
六、以下僅就上訴人對被上訴人甲○○之各項主張為論述：
  (一)上訴人公司追加公司法第32條及民法第562 條、第563 條為
    訴訟標的，是否罹於時效？
  (二)被上訴人甲○○是否以背信、業務侵占之侵權行為，奪取上
    訴人公司之客戶，並由被上訴人羅時公司與該原屬上訴人公
    司之客戶成立買賣契約？上訴人公司請求被上訴人甲○○負
    賠償責任，有無理由？
  (三)上訴人公司若得對被上訴人甲○○請求負賠償責任，則可請
    求若干金額？
  茲分述如下：
  (一)上訴人公司追加公司法第32條及民法第562 條、第563 條為
    訴訟標的，是否罹於時效？
  (1)上訴人公司主張：伊於81年11月6 日對被上訴人甲○○提出
    業務侵占、竊盜、背信等告訴，並帶引員警至被上訴人羅時
    公司搜索，扣押兩箱有關證物，嗣於81年11月27日聲請扣押
    被上訴人之財產，再於82年2 月6 日提起本件訴訟，因相關
    物證均存放於臺灣臺北地方法院檢察署，伊於82年4 月1 日
    聲請調閱扣押之證物，憑以細算損害賠償額度及範圍，始知
    悉被上訴人甲○○違反競業禁止義務，而於82年4 月27日主
    張介入權之行使，並未逾1 個月。被上訴人甲○○則抗辯：
    上訴人公司自81年10月間開始竊聽被上訴人甲○○之電話通
    話內容，81年11月6 日帶引員警至被上訴人羅時公司搜索，
    並提出刑事告訴，足見上訴人公司早於81年10月間，至遲於
    同年11月6 日，即已得知上情，上訴人公司於82年4 月27日
    始以訴之追加方式主張行使介入權，其請求權已罹於2 個月
    時效而消滅。
  (2)按「經理人或代辦商，非得其商號之允許，不得為自己或第
    三人經營與其所辦理之同類事業，亦不得為同類事業公司無
    限責任之股東。」、「經理人或代辦商，有違反前條規定之
    行為時，其商號得請求因其行為所得之利益，作為損害賠償
    。前項請求權，自商號知有違反行為時起，經過2 個月或自
    行為時起，經過1 年不行使而消滅。」，民法第562 條、第
    563 條分別定有明文。又「公司經理人違反公司法第32條競
    業禁止之規定者，其所為之競業行為並非無效，但公司得依
    民法第563 條之規定請求經理人將因其競業行為所得之利益
    ，作為損害賠償」、「民法第197 條所謂知有損害，即知悉
    受有何項損害而言，至對於損害額則無認識之必要，故以後
    損害額變更而於請求權消滅時效之進行並無影響」（最高法
    院81年臺上字第1453號、49年臺上字第2652號判例意旨參照
    ）。經查，上訴人公司主張伊懷疑被上訴人甲○○與劉陽春
    共謀竊取上訴人公司之樣品、材料、客戶往來信件及商業機
    密文件，供被上訴人甲○○投資設立之被上訴人羅時公司使
    用，且故意對上訴人公司之客戶報較高價格及較長之交貨期
    ，並允以較高之佣金，使上訴人公司客戶訂單轉至被上訴人
    羅時公司，致上訴人公司受有損害等情，已於81年11月6 日
    帶引員警至被上訴人羅時公司搜索，並對被上訴人甲○○提
    出刑事告訴，則自斯時起上訴人公司應已知悉被上訴人甲○
    ○有違反競業禁止義務，致上訴人公司受有損害之事實，縱
    上訴人公司於82年4 月1 日聲請調閱扣押之證物，始細算損
    害賠償額度及範圍，惟對於上開介入權之請求權消滅時效之
    進行，並無影響，則上訴人公司迄82年4 月27日始追加主張
    行使介入權，顯已罹於2 個月時效。被上訴人甲○○抗辯上
    訴人公司之介入權行使已罹於2 個月時效等語，堪可採取。
  (二)被上訴人甲○○是否以背信、業務侵占之侵權行為，奪取上
    訴人公司之客戶，並由被上訴人羅時公司與該原屬上訴人公
    司之客戶成立買賣契約？上訴人公司請求被上訴人甲○○負
    賠償責任，有無理由？
  (1)上訴人公司主張被上訴人甲○○竊取、侵占上訴人公司之帽
    樣、客戶來往信函、報價明細、布料說明剪貼、生產成本分
    析、客戶資料、各型產品製作明細，於與上訴人公司之客戶
    接洽業務時，故意報較高價格及較長之交貨期，使客戶不願
    向上訴人公司購買，被上訴人甲○○再將被上訴人羅時公司
    介紹予原屬上訴人公司之客戶，而將上開客戶之訂單轉至被
    上訴人羅時公司，致上訴人公司之高開發費用遭被上訴人羅
    時公司所利用。而嗣後被上訴人羅時公司與上訴人公司之客
    戶成立之買賣契約，金額達美金923 萬5,867 元（包括偉仲
    公司美金335 萬1,555 元、頂石公司美金529 萬4,730 元、
    偉旭公司美金39萬1,675 元、浩集公司美金19萬7,907 元）
    ，銷售量達312 萬2,839 頂（帽）等事實，業據提出被上訴
    人甲○○傳真予被上訴人羅時公司員工唐文瑾之文件、客戶
    AQUARIUS公司、IMPACT公司之訂單、報價單、客戶IMPACT公
    司致被上訴人羅時公司唐文瑾之訂貨函件及開立予被上訴人
    羅時公司之信用狀、客戶PIONEER 公司訂帽之製作明細要求
    、被上訴人甲○○與劉陽春及被上訴人羅時公司人員電話通
    話之錄音帶、被上訴人甲○○所書寫之客戶洽商紀錄及工作
    計劃表等為證，並有上訴人公司經帶引員警至被上訴人羅時
    公司搜索扣得之上訴人偉仲公司球帽17頂、布料說明剪貼、
    生成本分析文書5 冊、客戶資料32冊、訂單資料36冊、被上
    訴人羅時公司出具予客戶栗原公司之銷貨確認書（S/C）5紙
    等可資佐證。被上訴人甲○○辯稱伊因晚間係在被上訴人羅
    時公司上班，遂將上開上訴人公司之營業資料置於被上訴人
    羅時公司云云，顯與常情有違而無足取。
  (2)上開5 紙被上訴人羅時公司出具予客戶栗原公司之銷貨確認
    書（S/C ，見外放證物82、83），分別為西元1991年11月14
    日之91022 號、91023 號、91024 號，及西元1992年4 月28
    日之920510號、920511號，其中91022 號、920511號所出售
    之帽子型號為481003（PEPSI｜COLA），91023號所出售之帽
    子型號為481002（COSBY），91024號、920510號所出售之帽
    子型號為0000000（COSBY），與栗原公司傳真予上訴人偉仲
    公司再由被上訴人甲○○傳真予被上訴人羅時公司之訂單需
    求及製作帽子明細，及被上訴人甲○○為上訴人偉仲公司報
    價予栗原公司之帽貨，均完全相同，且由被上訴人甲○○為
    上訴人公司報價（每頂美金3.05元）與被上訴人羅時公司及
    栗原公司成交之價格（每頂美金3 元）比較，可見上訴人公
    司主張被上訴人甲○○係以上訴人公司之報價基礎再低於美
    金0.05元之價格，取得上訴人公司客戶等情，應為可採。
  (3)被上訴人甲○○於上開刑事案件已自承上訴人公司所提出被
    上訴人甲○○與劉陽春、被上訴人羅時公司職員唐文瑾電話
    通話錄音紀錄之內容屬實（見刑事案件偵查卷第75頁背面）
    ，核其內容（見同上卷第28頁至第44頁）涉及被上訴人甲○
    ○將上訴人偉仲公司生產之帽子及資料交予劉陽春及被上訴
    人羅時公司之人員，及仿製上訴人偉仲公司新型球帽等情節
    。另被上訴人甲○○所製作之工作計劃表（見同上卷第130
    頁），亦記載於81年10月22日拿取上訴人偉仲公司之帽樣，
    囑交代工戶生產，俾爭取栗原公司之訂單等情。被上訴人甲
    ○○為上訴人公司之業務經理，理應有依公司規定自行決定
    貨品價格向客戶報價及告知交貨期限之權限，其雖抗辯貨品
    價格係公司上級決定，而交貨日期係由上訴人公司廠務副總
    及廠長決定，伊無權擅自決定云云，惟未能舉證證明，所辯
    委無可採。
  (4)上訴人公司主張上訴人公司因訂單不足，業務量萎縮，致員
    工常須公休，並無不能配合客戶要求之交貨期限之情形，上
    訴人公司曾發單予冠毅公司、台帽、大易、冠華、萬源等帽
    廠，且客戶AQUARIUS公司於80年8 月14日來臺，與被上訴人
    甲○○洽談購買帽子事宜，因款式、圖案及所使用布料複雜
    ，臺灣其他製帽同業無法配合，上訴人公司猶開發布料及製
    作各圖案所需之各種換板，於同年8 月19日向客戶報價，應
    客戶需求自80年8 月14日至同年11月20日共打出20款不同布
    料不同圖案之樣品共計80頂，支出開發費用計5 萬元乙節，
    業據提出客戶洽商紀錄、報價單、AQUARIUS公司西元1992年
    12月1 日信件影本、上訴人偉仲公司80年至81年之公休表及
    公休申請單為證，且衡情倘上訴人公司有已無配額足供買賣
    使用，或無法配合客戶要求之交貨期限交貨之情形，豈可能
    有公司員工常須公休或異常公休之情形。再者，一般公司若
    已無配額可供買賣使用，亦可接下訂單，再發單予其他公司
    ，既可維繫客戶，亦可賺取其間之佣金。另依上開AQUARIUS
    公司西元1992年12月1 日信件影本記載：「他們1991年8 月
    派員至臺灣找若干帽廠，都表示無法接單，有的是因為找不
    到布商，有的是無法在客戶要求時間內交貨，．．．；偉仲
    公司很熱心協助我們找到合適的印花布商」（見外放證物三
    ），倘上訴人偉仲公司已有無法配合交貨期之情形，自不可
    能再熱心協助客戶找合適之印花布商，並配合開發布料及製
    作各種圖案換板暨打出樣品，益徵被上訴人甲○○確有以上
    訴人偉仲公司業務經理之名義，告訴客戶上訴人偉仲公司之
    交貨期甚慢，再將客戶訂單轉至被上訴人羅時公司之情形。
  (5)上訴人公司主張上訴人公司與如附表所示客戶成立買賣契約
    ，均給予3%之佣金，為被上訴人所不否認，則被上訴人甲○
    ○允以各該客戶5%至6%之佣金，對各該客戶而言，自屬較優
    之交易條件，而有利於成交。
  (6)被上訴人甲○○於向上訴人公司之客戶報價時，故意報以較
    高之價格，並將相關交易資料交予被上訴人羅時公司，使其
    得以較低價格向該客戶爭取訂單；或由被上訴人甲○○以上
    訴人公司無法配合客戶之要求交貨為由，介紹客戶向被上訴
    人羅時公司訂貨。被上訴人甲○○上開行為，顯已不法侵害
    上訴人公司之權利，致上訴人公司受有無法與各該客戶訂約
    銷售貨品而獲利之損害，依民法第184 條之規定，自應就上
    訴人公司所受之損害負賠償責任。又上開原屬上訴人公司客
    戶之栗原公司等客戶，經比較各項買賣條件（包括單價、交
    貨期及佣金）後，選擇向條件較優之被上訴人羅時公司訂貨
    ，核與交易常情無違，此與其等是否在商場多年不易受騙無
    涉。被上訴人甲○○空稱上訴人公司與被上訴人羅時公司之
    客源重覆，乃商場競爭之結果，伊無奪取上訴人公司客戶及
    成立買賣契約云云，無足採取。又上訴人公司之上開主張既
    屬可採，上訴人公司另主張被上訴人甲○○應依公司法第34
    條之規定對上訴人公司負賠償責任部分，即無再予論述之必
    要。
  (三)上訴人公司既得對被上訴人甲○○請求負賠償責任，則可請
    求若干金額？
  (1)茲就上訴人之請求，詳述如下：
  上訴人偉仲公司部分（客戶為其他公司）：
  1.如附表一(1)編號1、25 部分，業據上訴人偉仲公司提出信用
    狀（L/C ）為證，堪認被上訴人羅時公司與各該客戶之買賣
    契約已成立，被上訴人甲○○雖抗辯如附表一(1)編號1 部分
    並無出貨紀錄、編號25部分不清楚云云，然均不影響上開買
    賣契約之成立。
  2.如附表一(1)編號5、6、7、9、10、11、12、18、19、20、21
    、36、40、48部分，有上訴人偉仲公司提出之被上訴人羅時
    公司出貨發票（INVOICE ）為證，堪認被上訴人羅時公司與
    各該客戶之買賣契約已成立。被上訴人甲○○雖抗辯上訴人
    偉仲公司未能提出被上訴人羅時公司收款之紀錄云云，然應
    不影響上開買賣契約之成立。
  3.如附表一(1)編號28、33、35、38、50部分，被上訴人甲○○
    並不爭執上訴人偉仲公司所提出由被上訴人羅時公司書立之
    銷貨確認書（S/C ）業經各該客戶簽名（countersign ），
    僅抗辯無出貨紀錄云云，惟查，各該客戶已對被上訴人羅時
    公司下單訂貨，而被上訴人羅時公司提出之銷貨確認書並經
    各該客戶簽名，則買賣雙方之意思表示即屬合致而成立買賣
    契約，縱上訴人偉仲公司未能提出被上訴人羅時公司之出貨
    紀錄，仍不影響各該買賣契約之成立。
  4.如附表一(1)編號2、8、23、24、30、32、34、37、44、46、
    51部分，上訴人偉仲公司已提出被上訴人羅時公司書立之銷
    貨確認書（S/C ）為證，查各該客戶已對被上訴人羅時公司
    下單訂貨，再經被上訴人羅時公司提出銷貨確認書（S/C ）
    ，買賣雙方之意思表示即屬合致而成立買賣契約，縱各該銷
    貨確認書（S/C ）未經客戶簽名（countersign ），仍不影
    響買賣契約之成立，被上訴人甲○○執此抗辯，自無足取。
  5.如附表一(1)編號52、53、54、55、56、57、58、59、60、61
    、62、63、64、65、66、67、68、69、70、71、72、73、74
    、75、76、77部分，上訴人偉仲公司已提出被上訴人羅時公
    司給工廠之訂貨單為證，堪認被上訴人羅時公司因已與客戶
    成立買賣契約而轉向工廠下單訂貨，此部分上訴人偉仲公司
    之主張即屬有據。
  6.如附表一(1)編號4 部分僅有客戶LE SPORT之訂單；編號31、
    41、42、43部分僅有客戶POWER 之訂單；編號45部分僅有客
    戶SCORE 之訂單；編號78部分僅有客戶PIONEER 之採購單，
    均未能證明被上訴人羅時公司與各該客戶已成立買賣契約，
    應予剔除。
  7.如附表一(1)編號3、47 部分，上訴人偉仲公司雖提出信用狀
    （L/C ）為證，惟查前者無受益人、後者無開狀人之記載，
    難認各該買賣契約已成立，均應予剔除。
  8.如附表一(1)編號13、14、15部分均與編號8 為同一筆買賣契
    約，應予剔除。
  9.如附表一(1)編號29部分與編號28為同一筆買賣契約，應予剔
    除。
  10.如附表一(1)編號39部分與編號37為同一筆買賣契約，應予
     剔除。
  11.如附表一(1)編號49部分與編號47為同一筆買賣契約，應予
     剔除。
  12.如附表一(1)編號16、17部分，上訴人偉仲公司未能提出任
     何單據以實其說，應予剔除。
  13.如附表一(1)編號26、27部分，上訴人偉仲公司雖提出銷貨
     確認書（s/c ）為證，惟所提出者尚有缺頁而不完整，應
     予剔除。
  14.小結，上訴人偉仲公司主張此部分遭被上訴人甲○○侵奪
     之買賣金額美金312 萬1,636元，經扣除其中編號3、4、13
     、14、15、16、17、26、27、29、31、39、41、42、43、4
     5、47、49、78 部分合計美金149 萬2,944 元後為美金162
     萬8,694 元。
  上訴人偉仲公司部分（客戶為PROSPEROUS公司）：
  1.如附表一(2)編號1、3、4、5、6、7、8、9、10、11、12、13
    、14部分，上訴人偉仲公司已提出被上訴人羅時公司給工廠
    之訂貨單為證，堪認被上訴人羅時公司因已與客戶成立買賣
    契約而向工廠下單訂貨，並不因各該訂貨單未經被上訴人羅
    時公司簽章，即謂被上訴人羅時公司與各該客戶之買賣契約
    未成立。被上訴人甲○○抗辯除如附表一(2)編號3、4、14部
    分外，其餘訂貨單被上訴人羅時公司均未簽章，且均無出貨
    紀錄云云，無足採據。
  2.如附表一(2)編號2 部分，上訴人偉仲公司未能提出任何單據
    以實其說，應予刪除。
  3.小結，上訴人偉仲公司主張此部分遭被上訴人甲○○侵奪之
    買賣金額美金18萬8,236 元，經扣除其中編號2 部分美金6
    萬6,488 元後為美金12萬1,748 元。
  上訴人偉仲公司部分（客戶為SUNRIC公司）：
  1.如附表一(3)編號1、2、3 部分，被上訴人甲○○不爭執上訴
    人偉仲公司提出之銷貨確認書（S/C）有各該客戶簽名（cou
    ntersign），僅抗辯無出貨紀錄云云，惟查，各該客戶已對
    被上訴人羅時公司下單訂貨，被上訴人羅時公司提出之銷貨
    確認書（S/C ）並經客戶簽名（countersign ），買賣雙方
    之意思表示即屬合致而成立買賣契約，縱上訴人偉仲公司未
    能提出被上訴人羅時公司之出貨紀錄，仍不影響各該買賣契
    約之成立。
  2.如附表一(3)編號4、5部分，上訴人偉仲公司已提出被上訴人
    羅時公司之銷貨確認書（S/C ）為證，查各該客戶已對被上
    訴人羅時公司下單訂貨，再經被上訴人羅時公司提出銷貨確
    認書（S/C ），買賣雙方之意思表示即屬合致而成立買賣契
    約，縱該銷貨確認書（S/C）未經各該客戶簽名（countersi
    gn），仍不影響買賣契約之成立，被上訴人甲○○執此抗辯
    ，自無足取。
  3.小結，上訴人偉仲公司主張此部分遭被上訴人甲○○侵奪之
    買賣金額為美金4 萬1,683 元，應屬可採。
  4.綜上，上訴人偉仲公司遭被上訴人甲○○侵奪之買賣總金額
    為美金179 萬2,125 元。
  上訴人頂石公司部分（客戶為PIONEER公司）：
  1.如附表二編號1、7、11、19、20部分，業據上訴人頂石公司
    提出信用狀（L/C ）為證，堪認被上訴人羅時公司與各該客
    戶之買賣契約已成立，被上訴人甲○○以無出貨紀錄抗辯，
    尚無足取。
  2.如附表二編號2、9、10、12部分，上訴人頂石公司已提出被
    上訴人羅時公司之銷貨確認書（S/C ）為證，查各該客戶已
    對被上訴人羅時公司下單訂貨，再經被上訴人羅時公司提出
    銷貨確認書（S/C ），買賣雙方之意思表示即屬合致而成立
    買賣契約，縱各該銷貨確認書（S/C）未經客戶簽名（count
    ersign），仍不影響買賣契約之成立，被上訴人甲○○執此
    抗辯，自無足取。
  3.如附表二編號8 部分，上訴人頂石公司僅提出客戶之訂單，
    惟既為被上訴人所否認，尚無從證明該筆買賣契約已成立。
  4.如附表二編號13部分與編號10為同一筆買賣契約，應予剔除
    。
  5.如附表二編號3、4、5、6、14、15、16、17、18部分，上訴
    人頂石公司雖提出信用狀（L/C）為證，惟查該信用狀（L/C
    ）並無開狀人、受益人之記載，難認買賣契約已成立，均應
    予剔除。
  6.綜上，上訴人頂石公司主張遭被上訴人甲○○侵奪之買賣金
    額美金529萬4,730元，經扣除其中編號3、4、5、6、8、13
    、14、15、16、17、18部分合計美金220 萬7,943 元後為美
    金308 萬6,787 元。
  上訴人偉旭公司部分（客戶為AQUARIUS公司）：
  1.如附表三編號8、9、10、11、12、24、26、27、29、31、37
    部分，被上訴人甲○○不爭執上訴人偉旭公司提出之銷貨確
    認書（S/C ）有各該客戶簽名（countersign ），僅抗辯無
    出貨紀錄云云，惟查，各該客戶已對被上訴人羅時公司下單
    訂貨，被上訴人羅時公司提出之銷貨確認書（S/C ）並經客
    戶簽名（countersign ），買賣雙方之意思表示即屬合致而
    成立買賣契約，縱上訴人偉旭公司未能提供被上訴人羅時公
    司之出貨紀錄，仍不影響各該買賣契約之成立。
  2.如附表三編號1、2、3、4、5、6、7、13、14、15、16、17
    、18、19、20、22、30部分，上訴人偉旭公司已提出被上訴
    人羅時公司之銷貨確認書（S/C ）為證，查各該客戶已對被
    上訴人羅時公司下單訂貨，再經被上訴人羅時公司提出銷貨
    確認書（S/C ），買賣雙方之意思表示即屬合致而成立買賣
    契約，縱各該銷貨確認書（S/C ）未經客戶簽名（counters
    ign ），仍不影響買賣契約之成立，被上訴人甲○○執此抗
    辯，自無足取。
  3.如附表三編號28、32、33部分，上訴人偉旭公司雖主張有被
    上訴人羅時公司之銷貨確認書（S/C ）可證；編號21、25、
    34部分，上訴人偉旭公司雖主張有信用狀（L/C ）可證，惟
    未能提出，均應予剔除。
  4.如附表三編號23部分與編號22為同一筆買賣契約，應予剔除
    。
  5.如附表三編號36部分與編號35為同一筆買賣契約，應予剔除
    。
  6.如附表三編號38部分與編號35為同一筆買賣契約，應予剔除
    。
  7.如附表三編號39部分，上訴人偉旭公司未能提出任何單據以
    實其說，應予剔除。
  8.綜上，上訴人偉旭公司主張遭被上訴人甲○○侵奪之買賣金
    額美金39萬1,675.55元，經扣除其中編號21、23、25、28、
    32、33、34、36、38、39部分合計美金10萬2,381 元後為美
    金28萬9,294 元。
  上訴人浩集公司部分（客戶為IMPACT公司）：
  1.如附表四編號1 至4 部分，被上訴人甲○○不爭執上訴人浩
    集公司提出之被上訴人羅時公司銷貨確認書（S/C ）有各該
    客戶簽名（countersign ），僅抗辯無出貨紀錄云云，惟查
    ，各該客戶已對被上訴人羅時公司下單訂貨，被上訴人羅時
    公司並提出銷貨確認書（S/C ），買賣雙方之意思表示即屬
    合致而成立買賣契約，縱上訴人浩集公司未能提出被上訴人
    羅時公司之出貨紀錄，仍不影響各該買賣契約之成立。
  2.如附表四編號6 部分，上訴人浩集公司已提出信用狀（L/C）
    ，其上亦載有金額美金4,224 元，被上訴人甲○○抗辯該信
    用狀（L/C ）未載金額，且無出貨紀錄云云，顯不足取。
  3.上訴人浩集公司主張如附表四編號5 部分之交易金額為美金
    4,628.4 元，並提出信用狀（L/C ）為證，惟查其上未記載
    金額，此部分上訴人浩集公司之主張，尚無足取。
  4.如附表四編號7 部分，有上訴人浩集公司提出之被上訴人羅
    時公司銷貨確認書（S/C ）及出貨發票（INVOICE ）為證，
    堪認被上訴人羅時公司與客戶之此筆交易已成立，被上訴人
    甲○○抗辯上訴人浩集公司未能提供出貨紀錄云云，無足採
    取。
  5.如附表四編號8部分與編號7為同一筆買賣契約，應予剔除。
  6.綜上，上訴人浩集公司主張遭被上訴人甲○○侵奪之買賣金
    額美金19萬7,907 元，經扣除其中編號5 及編號8 部分合計
    美金1 萬4,228 元後為美金18萬3,679 元。
  (2)上訴人公司主張應依被上訴人甲○○所侵奪買賣金額之3 成
    計算其損害金額，無非以劉陽春在上訴人公司信紙書寫所安
    排之被上訴人羅時公司訂單明細表為計算依據，惟查該劉陽
    春個人書寫之內容，尚無從證明即為上訴人公司因遭被上訴
    人甲○○侵奪客戶所受之損害；而被上訴人甲○○抗辯一般
    製帽業者之獲利為3%至5%，亦乏所據。本院經向財政部賦稅
    署查詢財政部80年度及81年度之布帽製造業同業利潤標準，
    經該署以94年4 月11日台稅一發字第09400157320 號函檢送
    之80年度及81年度布帽製造業同業營利事業所得額同業利潤
    標準，布帽業之毛利率為23% 、費用率為11%、純利率為12%
    ，本院認以該純利率12% 計算上訴人公司之損害，始為公允
    。
  (3)被上訴人甲○○不法侵奪上訴人公司客戶與各該客戶成立買
    賣之金額，上訴人偉仲公司為美金179 萬2,125 元、上訴人
    頂石公司為美金308 萬6,787 元、上訴人偉旭公司為美金28
    萬9,294 元、上訴人浩集公司為美金18萬3,679 元，以匯率
    26元計算，折合新臺幣依序為4,659 萬5,250 元、8,025 萬
    6,462 元、752 萬1,644 元、477 萬5,654 元，依上開純利
    率12% 計算，上訴人偉仲公司、頂石公司、偉旭公司、浩集
    公司受損害之金額依序為559 萬1,430 元、963 萬775 元、
    90萬2,597 元、57萬3,078 元。茲因上訴人偉仲公司、頂石
    公司分別主張其全部損害金額為2,614 萬2,129 元、4,129
    萬8,894 元，在本件僅分別請求其中770 萬630 元、770 萬
    630 元，其餘1,844 萬1,499 元、3,359 萬8,264 元另案請
    求（本院90年度重訴字第41號），是依其等在本件與另案請
    求之金額比例計算，上訴人偉仲公司、頂石公司、偉旭公司
    、浩集公司依序各得請求之金額為164 萬7,055 元（計算方
    式：5,591,430×7,700,630/26,142,129＝1,647,055）、17
    9 萬5,763 元（計算方式：9,630,775×7,700,630/41,298,
    894＝1,795,763）、90萬2,597 元、57萬3,078 元，上訴人
    公司逾此範圍之請求，於法無據，不應准許。
七、綜上所述，上訴人偉仲公司、頂石公司、偉旭公司、浩集公
    司依侵權行為之法律關係，請求被上訴人甲○○應依序給付
    164萬7,055元、179萬5,763元、90萬2,597元、57萬3,078元
    ，並均自起訴狀繕本送達之翌日即自82年2 月13日起至清償
    日止，按週年利率5%計算之利息部分，應予准許；至上訴人
    超過上開部分之請求，即不應准許。原審就上開應准許部分
    ，為上訴人敗訴之判決，自有未合，上訴論旨指摘原判決此
    部分不當，求予廢棄改判，為有理由，應由本院將此部分廢
    棄改判如主文第2 項、第3 項、第4 項、第5 項所示，並依
    兩造之聲請，分別准為供擔保後得、免為假執行之宣告。至
    上開不應准許部分，原審為上訴人敗訴判決，於法並無違誤
    ，上訴意旨指摘原判決此部分不當，求予廢棄改判，為無理
    由，應予駁回。
八、本案事證已臻明確，兩造其餘主張陳述及所提之證據，經本
    院審酌後，與判決之論斷不生影響，爰不逐一論駁。
據上論結，本件上訴為一部有理由，一部無理由，爰依民事訴訟
法第450條、第449條第1項、第2項、第79條、第85條第1 項但書
、第463條、第390條第2項，第392條第2項，判決如主文。
中    華    民    國    97    年    9     月    24    日
                    民事第十二庭
                        審判長法  官  陳駿璧
                              法  官  陳邦豪
                              法  官  王麗莉
正本係照原本作成。
如不服本判決，應於收受送達後20日內向本院提出上訴書狀，其
未表明上訴理由者，應於提出上訴後20日內向本院補提理由書狀
（均須按他造當事人之人數附繕本）上訴時應提出委任律師或具
有律師資格之人之委任狀；委任有律師資格者，另應附具律師資
格證書及釋明委任人與受任人有民事訴訟法第466 條之1 第1 項
但書或第2 項（詳附註）所定關係之釋明文書影本。
中    華    民    國    97    年    9     月    25    日
                              書記官  劉美垣
附註：
民事訴訟法第466條之1（第1項、第2項）：
對於第二審判決上訴，上訴人應委任律師為訴訟代理人。但上訴
人或其他法定代理人具有律師資格者，不在此限。
上訴人之配偶、三親等內之血親、二親等內之姻親，或上訴人為
法人、中央或地方機關時，其所屬專任人員具有律師資格並經法
院認為適當者，亦得為第三審訴訟代理人。


司法院資訊處製作；財團法人民間司法改革基金會備份。
